臺灣高等法院刑事判決
109年度上訴字第3222號
上  訴  人  
即  被  告  鄭世偉


指定辯護人  李蕙君律師（義務辯護）
上列上訴人即被告因違反毒品危害防制條例等案件，不服臺灣新
竹地方法院108年度訴字第463號，中華民國109年7月24日第一審
判決（起訴案號：臺灣新竹地方檢察署108年度偵字第2705號、1
07年度毒偵字第2250號、107年度偵字第9157號、107年度偵字第
9383號），提起上訴，本院判決如下：
    主  文
上訴駁回(附表一編號1至3販賣第二級毒品部分)。
    事  實
一、鄭世偉明知甲基安非他命係毒品危害防制條例第2 條第2 項
    第2 款所規範之第二級毒品，不得販賣，竟基於販賣第二級
    毒品以營利之犯意，以其所使用之門號0000000000號行動電
    話為聯絡工具，於如附表一所示之時間、地點，以如附表一
    所示之數量、金額，分別販賣甲基安非他命與蘇家明，以牟
    取不法利益。
二、案經新竹市警察局第一分局報告臺灣新竹地方檢察署檢察官
    偵查起訴。　　
    理  由
一、程序事項：
  ㈠本院審判範圍：
　　原判決關於被告施用第一級毒品部分，本院已另行判決；至
    於轉讓第一級毒品、轉讓禁藥部分，檢察官、被告均未上訴
    已確定。故本院審理範圍僅就被告如附表一編號1至3販賣第
    二級毒品部分予以審理，合先敘明。
　㈡證據能力事項：　
　1.按被告以外之人於審判外之言詞或書面陳述，除法律有規定
    者外，不得作為證據；被告以外之人於審判外之陳述，經當
    事人於審判程序同意作為證據，法院審酌該言詞陳述或書面
    陳述作成時之情況，認為適當者，亦得為證據；當事人、代
    理人或辯護人於法院調查證據時，知有第159 條第1 項不得
    為證據之情形，而未於言詞辯論終結前聲明異議者，視為有
    前項之同意，刑事訴訟法第159 條第1 項及第159 條之5 分
    別定有明文。本判決下列所引用被告以外之人於審判外之陳
    述，檢察官、被告及辯護人於本院審理時均同意上開證據具
    證據能力（見本院卷第305頁），本院審酌上開證據資料作
    成時之情況，尚無違法、不當或顯不可信之情況，認以之作
    為證據應屬適當，依刑事訴訟法第159條之5規定，認前揭證
    據有證據能力。
  2.本判決以下所引用之非供述證據，均與本件事實具有自然關
    聯性，且核屬書證、物證性質，依刑事訴訟法第158條之4之
    規定，堪認均具有證據能力。　
二、實體事項：
  ㈠前揭犯罪事實，業據被告鄭世偉於偵查、原審及本院審理時
    坦承不諱（見偵9157卷第7 頁至第10頁、第11頁至第12頁、
    他卷第85頁至第86頁、原審卷第183 頁至第184 頁、本院卷
    第99頁、第308頁），核與證人蘇家明於警詢時、偵查及原
    審審理時之證述（見他卷第23頁至第27頁、第37頁至第40頁
    、原審卷第162頁至第173頁）相符，並有門號0000000000號
    行動電話通訊監察譯文6 份（編號：423 、464 、465 、47
    5 、29、387 ；見他卷第14頁、第16頁、第18頁）、原審10
    7 年度聲監字第53號通訊監察書及電話附表影本各1 份（見
    他卷第76頁至第77頁）、原審107 年度聲監續字第114 號通
    訊監察書及電話附表影本各1 份（見他卷第78頁至第79頁）
    、新竹市警察局第一分局搜索、扣押筆錄暨扣押物品目錄表
    各1 份（見偵9157卷第13頁至第16頁）、搜索過程及扣押物
    照片（見偵9157卷第18頁至第23頁）、衛生福利部草屯療養
    院107 年9 月20日草療鑑字第1070900243號鑑驗書影本1 份
    （見毒偵卷第86頁）、並有甲基安非他命2 包、電子磅秤1 
    個、分裝袋1 包扣案可資佐證，足徵被告前開任意性自白與
    事實相符，堪以採信。
　㈡按非法販賣第二級毒品係政府嚴予查緝之違法行為，非可公
    然為之，且不論是以何形式包裝之第二級毒品，均可任意分
    裝或增減其分量，而每次買賣之價量，亦隨雙方關係之深淺
    、當時之資力、需求程度及對行情之認知等因素，機動的調
    整，因之販賣之利得，除經坦承犯行，或價量均達到明確外
    ，委難查得實情，職是之故，縱未確切查得販賣賺取之實際
    差價，但除別有事證，足認係按同一價格轉讓，確未牟利外
    ，尚難執此認非法販賣之事證有所不足，致知過坦承者難辭
    重典，飾詞否認者反得逞僥倖，而失情理之平；且第二級毒
    品價格非低，取得不易，凡為販賣之不法勾當者，苟無利可
    圖，應無甘冒被查緝法辦重刑之危險，平白無端義務為該買
    賣之工作，是其有從中賺取買賣差價牟利之意圖，應屬合理
    之認定，苟非確有利益可圖，被告當無甘冒重罪風險，無償
    挺而走險之理，經查，被告販賣第二級毒品，係為賺取量差
    乙情，業據被告坦認在案（見他卷第85頁反面），足見被告
    確有販售甲基安非他命以獲利之犯意，則被告主觀上具有營
    利意圖，至為灼然。　
　㈢綜上所述，被告具任意性之自白經核與事實相符，堪可採信
    ，本案事證明確，被告販賣第二級毒品之犯行，均洵堪認定
    ，應依法論科。　
三、論罪部分：
　㈠按行為後法律有變更者，適用行為時之法律。但行為後之法律有利於行為人者，適用最有利於行為人之法律，刑法第2 條第1 項定有明文。查，被告行為後，毒品危害防制條例第4 條第2 項、第17條第2 項，業於109 年1 月15日修正公布，並均自109 年7 月15日生效施行，修正前毒品危害防制條例第4 條第2 項規定「製造、運輸、販賣第二級毒品者，處無期徒刑或七年以上有期徒刑，得併科新臺幣一千萬元以下罰金」，修正後該條項則規定「製造、運輸、販賣第二級毒品者，處無期徒刑或十年以上有期徒刑，得併科新臺幣一千五百萬元以下罰金」，修正後法定構成要件雖未變更，然其法定刑度已較修正前為重，是修正後新法並未較有利於被告；另修正前毒品危害防制條例第17條第2 項規定「犯第四條至第八條之罪於偵查及審判中均自白者，減輕其刑」，修正後該條項則規定「犯第四條至第八條之罪於偵查及歷次審判中均自白者，減輕其刑」，修正後該條項於審判中自白增加「歷次」之要件，提高偵審自白減刑之門檻，自應以修正前之規定較有利於被告。是以，本案經綜合比較前述法律變更之結果後，修正後之法律規定並未較有利於被告，本件就被告所犯販賣第二級毒品之犯行，應依刑法第2 條第1 項前段之規定，一體適用行為時之毒品危害防制條例規定，依修正前該條例第4 條第2 項論處，並依修正前該條例第17條第2 項規定減輕其刑。
　㈡核被告就附表一編號1至3所為，均係犯修正前毒品危害防制
    條例第4 條第2 項之販賣第二級毒品罪。被告於各次販賣前
    持有第二級毒品之低度行為，應為其販賣之高度行為所吸收
    ，均不另論罪。被告所為上開犯行，犯意各別，行為互殊，
    應予分論併罰。且查：
　1.按刑法第47條第1項於94年2月2日修正公布，95年7月1日施
    行，修正理由係以：「累犯之加重，係因犯罪行為人之刑罰
    反應力薄弱，需再延長其矯正期間，以助其重返社會，並兼
    顧社會防衛之效果。」然系爭規定不分情節，基於累犯者有
    其特別惡性及對刑罰反應力薄弱等理由，一律加重最低本刑
    ，於不符合刑法第59條所定要件之情形下，致生行為人所受
    之刑罰超過其所應負擔罪責之個案，其人身自由因此遭受過
    苛之侵害部分，對人民受憲法第8條保障之人身自由所為限
    制，不符憲法罪刑相當原則，牴觸憲法第23條比例原則。於
    此範圍內，有關機關應自本解釋公布之日起2年內，依本解
    釋意旨修正之。於修正前，為避免發生上述罪刑不相當之情
    形，法院就該個案應依本解釋意旨，裁量是否加重最低本刑
    （司法院釋字第775號意旨參照）。經查，被告前①因違反毒
    品危害防制條例案件，經原審以98年度審訴字第208 號判決
    處有期徒刑11月、7 月，應執行有期徒刑1 年3 月，提起上
    訴後，經本院於98年9月17日，以98年度上訴字第3666號判
    決上訴駁回而確定；②又因違反毒品危害防制條例案件，經
    原審於98年6 月19日，以98年度審訴字第192 號判決處有期
    徒刑11月、7 月，應執行有期徒刑1 年3 月並確定；③又因
    違反毒品危害防制條例案件，經臺灣苗栗地方法院（下稱苗
    栗地院）於98年10月30日，以98年度易字第768 號判決處有
    期徒刑10月、6 月，應執行有期徒刑1 年3 月並確定；④又
    因違反毒品危害防制條例案件，經原審於99年3 月5 日，以
    99年度審訴字第103 號判決處有期徒刑10月、6 月，應執行
    有期徒刑1 年2 月並確定；⑤又因違反毒品危害防制條例案
    件，經原審於100 年6 月10日，以100 年度審訴字第110號
    判決處有期徒刑10月並確定。上開①至③案件，經苗栗地院以
    99年度聲字第249 號裁定應執行有期徒刑3 年7 月並確定（
    下稱甲執行刑）；上開④、⑤案件經原審以100年度聲字第616
     號裁定應執行有期徒刑1 年10月並確定（下稱乙執行刑）
    。甲、乙執行刑接續執行，於103 年9 月10日因縮短刑期假
    釋出監，迄至104 年6 月28日縮刑期滿假釋未經撤銷視為執
    行完畢等情，有本院被告前案紀錄表1 份在卷可考(見本院
    卷第58至66頁)。詎其於受有期徒刑執行完畢後5年內，故意
    再犯本件有期徒刑以上之罪，且前後均為與毒品相關之犯罪
    ，罪質相同，而本次更觸犯罪刑更重之販賣毒品罪，足見行
    為人有特別惡性，對於刑罰反應力薄弱，堪認前案之執行尚
    未收矯治之效，是綜合各情以觀，本件被告並無因累犯加重
    本刑致生其所受刑罰超過其所應負擔罪責之情形，則揆諸前
    揭解釋文意旨，仍應依刑法第47條第1項之規定加重其刑，
    惟法定刑為無期徒刑部分，依法不得加重，附此敘明。
　2.關於修正前毒品危害防制條例第17條第2項之適用
    按修正前毒品危害防制條例第17條第2 項規定：「犯第4 條
    至第8 條之罪於偵查及審判中均自白者，減輕其刑」，查被
    告就附表一所示之犯行，於偵查及審判中均自白犯罪事實在
    卷，業如前述，揆諸首揭規定，自均有毒品危害防制條例第
    17條第2 項規定之適用，應均依法減輕其刑，爰依刑法第71
    條第1 項之規定，先加後減之。
　3.按刑法第59條規定之酌量減輕其刑，必須犯罪另有特殊之原
    因與環境，在客觀上足以引起一般同情，認為即使予以宣告
    法定最低度刑，猶嫌過重者，始有其適用。此所謂法定最低
    度刑，固包括法定最低本刑，惟遇有其他法定減輕之事由者
    ，則應係指適用其他法定減輕事由減輕其刑後之最低度刑而
    言。倘被告別有法定減輕事由者，應先適用法定減輕事由減
    輕其刑後，猶認其犯罪之情狀顯可憫恕，即使科以該減輕後
    之最低度刑仍嫌過重者，始得適用刑法第59條規定酌量減輕
    其刑（最高法院100 年度臺上字第744 號刑事判決意旨參照
    ）。本件被告關於附表一各次所犯販賣第二級毒品罪，經依
    毒品危害防制條例第17條第2 項規定減輕其刑後，其最低刑
    度為3 年6月，參以毒品對於國民身心之戕害甚鉅，被告就
    附表一之部分減刑後，被告販賣第二級毒品對社會風氣及治
    安之危害程度，並無何情輕法重之情形，爰不依刑法第59條
    之規定減刑。　
四、原審以行為人之責任為基礎，審酌被告不思以正途獲取所需，明知毒品危害身心甚劇，且一經成癮，甚且影響社會治安，危害深遠，竟無視政府制定毒品危害防制條例杜絕毒品犯罪之禁令，販賣第二級毒品藉以牟利，將助長施用毒品行為更形猖獗，致使施用毒品者沈迷於毒癮而無法自拔，直接戕害國民身心健康，間接危害社會、國家，所為實無足取；又被告本案販賣毒品之數量及價金，並兼衡被告之素行非佳、智識程度、生活狀況等一切情狀，分別量處如附表一「原審判決主文欄」所示之刑，並以扣案之電子磅秤1 個及分裝袋1 包，均係被告所有、供其犯如附表一所示犯行所用之物，依毒品危害防制條例第19條第1 項規定宣告沒收；並以被告販賣第二級毒品之犯罪所得分別如附表一編號1 至3 所示，雖均未扣案，仍應分別依刑法第38條之1第1項前段、第3 項規定宣告沒收，並於全部或一部不能沒收或不宜執行沒收時，分別追徵其價額；又就未扣案之門號0000000000號行動電話1支（含SIM卡1張），係被告犯本案如附表一所示之罪所用之物，應依毒品危害防制條例第19條第1項規定宣告沒收，並依刑法第38條第4 項規定，諭知於全部或一部不能沒收或不宜執行沒收時，追徵其價額等節，核原審就此部分之認事用法俱無違誤，量刑及沒收尚屬允當，應予維持。
五、被告上訴意旨略以：被告所為上開販賣第二級毒品之犯行，
    固有非是，然被告販賣之對象僅有熟識之友人蘇家明一人，
    3次之販賣數量均僅0.5公克之微量，金額均僅新臺幣300元
    ，被告販賣毒品予蘇家明乃係友人間互通有無之舉，原非欲
    藉此牟取暴利，其情節實與原價無償轉讓者相去不遠而確屬
    輕微；又被告所涉販毒情節確有情輕法重於客觀上有值憫恕
    之處者反而未能獲邀寬典，實有輕重失衡而不符比例原則之
    虞。原審就判決書附表一編號1至3部分之判決刑度即不符比
    例原則，請再酌依刑法第59條規定減輕刑度云云。
六、經查：
　㈠按立法者基於維護社會秩序之價值判斷，形成本罪對於其犯
    罪構成要件所彰顯之法律效果，如何程度之犯罪行為、藉由
    立法劃定其法定刑之範圍，賦予司法者於該法定刑之範圍內
    ，給予相對應之宣告刑度，因此，就法定構成要件及其法律
    效果而言，本即為立法者立法意志之形成與裁量，並專屬於
    立法者立法之權限，職司審判之法院，自無從取代立法者形
    成其立法政策或改變立法者之立法裁量，否則無異逾越司法
    權之界限、變更憲法建立權力分立、權力制衡之制度設計，
    在未符合刑法第59條規定之情形下，倘輕易地變更刑事構成
    要件之法律效果，將造成司法權對於立法者立法政策之形成
    權力受到侵害，立法者基於人民選舉而形成之民主原則、國
    會保留原則，亦會受到相當程度之影響。從而，適用刑法第
    59條時，仍需審慎、詳細並慎重評估本案之事實是否確係符
    合該條所訂之各項要件，逐一細緻進行比對及涵攝事實與法
    律適用間之關係，不宜片面地以立法者所制定之法律效果違
    反比例原則或平等原則，即認為當然可一概適用刑法第59條
    之規定。司法院大法官會議釋字第263號解釋揭櫫「若有情
    輕法重之情形者，裁判時本有刑法第59條酌量減輕其刑規定
    之適用」之旨，固無疑義，然仍應由事實審法院綜合考量所
    有之情事，在符合刑法第59條之要件下，始可酌量減輕其刑
    。換言之，刑法第59條之酌減其刑，必其犯罪有特殊之原因
    與環境，在客觀上足以引起一般人之同情、憐憫，審判者必
    須經全盤考量案發時之所有情狀後，認即予以宣告法定最低
    度刑猶嫌過重者，始有其適用，並非有單一因子或符合刑法
    第57條所定各款要件之一，即得依刑法第59條之規定減輕其
    刑。經查，被告所為附表一編號所示之販賣第二級毒品之犯
    行，已適用修正前毒品危害防制條例第17條第2項規定減輕
    其刑，且上開犯行，對於毒品施用來源之提供大有助益，非
    僅多數人之生命、身體將受其侵害，亦影響社會秩序及國家
    法益甚鉅，參以被告無視法令禁制而為本案販賣毒品之犯行
    ，在客觀上顯不足以引起一般人同情，而難認其犯罪之情狀
    顯可憫恕，是本案減輕其刑後以刑度，並無過重之處，故被
    告前開犯行，尚無刑法第59條適用之餘地。是上訴意旨主張
    適用刑法第59條之規定酌減其刑云云，自無足採。
  ㈡按法官為量刑之裁量時，本得依據個案情節，參酌刑法第57
    條各款例示之犯罪情狀，於法定刑度內量處被告罪刑；除有
    逾越該罪法定刑或法定要件，或未能符合法規範體系及目的
    ，或未遵守一般經驗及論理法則，或顯然逾越裁量，或濫用
    裁量等違法情事以外，自不得任意指摘其量刑違法（參照最
    高法院80年台非字第473號、75年台上字第7033號、72年台
    上字第6696號、72年台上字第3647號判例）。經查，本件原
    審於量刑時，已就刑法第57條所規定之各款事由，詳加審酌
    一切情狀，經核原審量刑未逾法定刑度，亦無量刑輕重相差
    懸殊等裁量權濫用或違反比例原則之情形，已充分斟酌客觀
    上之適當性、相當性及必要性要求，亦難認原審量刑有何不
    當。
　㈢是被告上訴請求從輕量刑並請求依刑法59條之規定減刑等情
    ，已據本院說明如前，其關於此部分之上訴為無理由，應予
    駁回。　
據上論斷，應依刑事訴訟法第368條，判決如主文。
本案經檢察官林黛利到庭執行職務。
中　　華　　民　　國　　110 　年　　8 　　月　　25　　日
                  刑事第二十五庭審判長法　官  邱滋杉
                                      法　官  文家倩
                                      法　官  黃翰義
以上正本證明與原本無異。
如不服本判決，應於收受送達後20日內向本院提出上訴書狀，其
未敘述上訴之理由者並得於提起上訴後20日內向本院補提理由書
（均須按他造當事人之人數附繕本）「切勿逕送上級法院」。
                                      書記官  邱鈺婷
中　　華　　民　　國　　110 　年　　8 　　月　　30　　日
附錄：本案論罪科刑法條全文　
修正前毒品危害防制條例第4條　　　　　　　　　　　　　　
製造、運輸、販賣第一級毒品者，處死刑或無期徒刑；處無期徒
刑者，得併科新臺幣三千萬元以下罰金。
製造、運輸、販賣第二級毒品者，處無期徒刑或十年以上有期徒
刑，得併科新臺幣一千五百萬元以下罰金。
製造、運輸、販賣第三級毒品者，處七年以上有期徒刑，得併科
新臺幣一千萬元以下罰金。
製造、運輸、販賣第四級毒品者，處五年以上十二年以下有期徒
刑，得併科新臺幣五百萬元以下罰金。
製造、運輸、販賣專供製造或施用毒品之器具者，處一年以上七
年以下有期徒刑，得併科新臺幣一百五十萬元以下罰金。
前五項之未遂犯罰之。
附表一：
編號      時間      地點   對象 數量及金額         原審判決主文 1 107 年3 月4 日下午9 時許（起訴書誤載為下午7 時56分許，應予更正） 新竹市○區○○路0 段000 巷00弄00號（起訴書誤載為新竹市○區○○路0 段000巷00弄0 號3樓，應予更正） 蘇家明 甲基安非他命0.5 公克、新臺幣(下同)300 元 鄭世偉犯販賣第二級毒品罪，累犯，處有期徒刑參年拾月。扣案之電子磅秤壹個及分裝袋壹包均沒收；未扣案之犯罪所得新臺幣參佰元及門號○○○○○○○○○○號行動電話壹支（含SIM 卡壹張）均沒收，於全部或一部不能沒收或不宜執行沒收時，均追徵其價額。 2 107 年3 月17日下午6 時3 分許 新竹市○區○○路0 段000 巷00弄0 號3 樓 蘇家明 甲基安非他命0.5 公克、300 元 鄭世偉犯販賣第二級毒品罪，累犯，處有期徒刑參年拾月。扣案之電子磅秤壹個及分裝袋壹包均沒收；未扣案之犯罪所得新臺幣參佰元及門號○○○○○○○○○○號行動電話壹支（含SIM 卡壹張）均沒收，於全部或一部不能沒收或不宜執行沒收時，均追徵其價額。 3 107 年3 月20日上午10時17分許 新竹市○區○○路0 段000 巷00弄0 號3 樓 蘇家明 甲基安非他命0.5 公克、300 元 鄭世偉犯販賣第二級毒品罪，累犯，處有期徒刑參年拾月。扣案之電子磅秤壹個及分裝袋壹包均沒收；未扣案之犯罪所得新臺幣參佰元及門號○○○○○○○○○○號行動電話壹支（含SIM 卡壹張）均沒收，於全部或一部不能沒收或不宜執行沒收時，均追徵其價額。